臺灣高等法院臺中分院民事判決
111年度上易字第437號
上  訴  人  陳坤木  
            陳坤泉  
共      同
訴訟代理人  陳益盛律師
被 上訴 人  温承翰  
訴訟代理人  陳浩華律師
上列當事人間請求再審之訴事件，上訴人對於中華民國111年6月
23日臺灣臺中地方法院109年度再字第1號第一審判決，提起上訴
，本院於111年10月25日言詞辯論終結，判決如下：
    主  文
上訴駁回。
第二審訴訟費用由上訴人負擔。
    事實及理由
壹、程序部分
一、按再審之訴，應於30日之不變期間內提起。前項期間，自判
    決確定時起算，判決於送達前確定者，自送達時起算；其再
    審之理由發生或知悉在後者，均自知悉時起算。但自判決確
    定後已逾5年者，不得提起，民事訴訟法第500條第1項、第2
    項定有明文。原法院108年度訴字第981號判決（下稱原確定
    判決）係於民國108年12月3日送達上訴人，因上訴人未提起
    上訴，而於108年12月23日確定，有送達證書在卷可憑（見
    原確定判決卷㈡第105至107頁）。上訴人於109年1月17日提
    起本件再審之訴，主張原確定判決有民事訴訟法第496條第1
    項第1款、第13款之再審事由，自未逾30日不變期間，係屬
    合法，先予敘明。
二、另民事訴訟法第496條第1項各款所列舉得提起再審之訴之原
    因，在法律上均為分別獨立之形成權，而為不同之訴訟標的
    ，其不變期間及表明義務固應分別計算，惟當事人若係以同
    款事由提起再審之訴後，並未增加再審之訴訟標的，而僅補
    充其事實上或法律上之陳述，自不發生分別計算應遵守之不
    變期間之問題。查本件上訴人以原確定判決有民事訴訟法第
    496條第1項第1款適用法規顯有錯誤為由提起再審之訴，先
    係主張原確定判決違反農地重劃條例第26條規定；嗣於111
    年5月12日原審言詞辯論期日再補充主張原確定判決亦違反
    民事訴訟法第199條之規定。核屬就同一訴訟標的(同一再審
    事由)補充法律上之陳述，參照上開說明，其主張原確定判
    決違反民事訴訟法第199條規定部分，自不發生分別計算應
    遵守之不變期間之問題。故此部分之再審事由，縱係於判決
    確定後30日始提出，亦無違反不變期間之規定，併此敘明。
貳、實體部分：
一、本件上訴人主張：
　㈠原確定判決有民事訴訟法第496條第1項第1款「適用法規顯有
    錯誤」之再審事由：
　　⒈被上訴人以其所有坐落臺中市○○區○○段000地號土地（下稱
      系爭土地）遭上訴人以附表所示建物（下合稱系爭建物）
      無權占用為由，起訴請求拆屋還地，並經原確定判決命上
      訴人應將系爭建物拆除，將土地返還予被上訴人及全體共
      有人。惟系爭土地係依臺灣省政府51年11月16日（51）11
       16府民地戊字第0730號令（下稱系爭命令）辦理農地重
      劃後所分配之土地，系爭建物彼時未為拆遷補償，而由臺
      灣省政府以「村莊保留區」之公共建設方式辦理保留。前
      訴訟程序第一審法院既係處理兩造就系爭土地於農地重劃
      後所衍生之糾紛，被上訴人應依農地重劃條例第26條規定
      ，先行通知權利關係人即上訴人予以調解及調處，惟竟未
      依該條例規定先行調處及調解即逕行起訴，其訴為不合法
      ，原確定判決未依民事訴訟法第249條第1條之規定予以駁
      回，適用法規顯有錯誤。
　　⒉又兩造於前訴訟程序既涉有農地重劃條例之爭議，審判長
      未闡明上訴人可主張農地重劃條例第22條、第26條規定，
      有權占有使用系爭土地，自有未適用民事訴訟法第199條
      第1、2項規定之違法。
　㈡原確定判決有民事訴訟法第496條第1項第13款「發現未經斟
    酌之證物或得使用該證物」之再審事由：
　　上訴人主張原確定判決因未斟酌臺中市政府地政局109年7月
    31日中市地劃二字第0000000000號函（下稱系爭函文）及其
    附件之系爭命令，自有民事訴訟法第496條第1項第13款之再
    審事由。
　㈢爰依民事訴訟法第496條第1項第1款、第13款規定提起再審之
    訴，請求廢棄原確定判決，駁回被上訴人在前訴訟程序第一
    審之訴及假執行之聲請。
二、被上訴人則以：
    農地重劃條例第26條之適用係以土地所有權人於分配土地時
    有異議為前提，上訴人並非系爭土地之所有權人，自無該條
    例之適用。另上訴人早知有系爭命令存在，在其他案件也都
    有主張過，不符合發現新證據之要件等語資為抗辯。
三、原審為上訴人敗訴之判決，上訴人聲明不服，提起上訴，其
    上訴聲明：㈠原判決廢棄；㈡上開廢棄部分，原確定判決廢棄
    ；㈢被上訴人在前訴訟程序第一審之訴及假執行之聲請均駁
    回。被上訴人則答辯聲明：上訴駁回。
四、得心證之理由：
　㈠關於上訴人主張原確定判決違反農地重劃條例第26條規定之
    適用法規顯有錯誤之再審事由部分：　　
　　⒈所謂適用法規顯有錯誤，應以確定判決所認定之事實為法
      律上判斷，而有適用之法規，顯然不合於法律規定，或與
      司法院大法官解釋或憲法法庭裁判意旨顯然違反，或消極
      的不適用法規顯然影響判決者而言，並不包括判決理由矛
      盾、理由不備、取捨證據失當、調查證據欠週、漏未斟酌
      證據、認定事實錯誤及在學說上諸說併存致發生法律上見
      解歧異等情形在內（最高法院109年度台再字第2號判決、
      111年度台聲字第1898號裁定意旨參照）。
　　⒉上訴人雖主張被上訴人於前訴訟程序第一審法院，未依農
      地重劃條例第26條規定先行調解或調處而有起訴不合程式
      之情形，惟按土地所有權人對於重劃區土地之分配如有異
      議，應於公告期間向該管直轄市或縣（市）主管機關以書
      面提出，該管直轄市或縣（市）主管機關應予查處。其涉
      及他人權利者，並應通知其權利關係人予以調處。土地所
      有權人對主管機關之調處如有不服，應當場表示異議。經
      表示異議之調處案件，主管機關應於5日內報請上級機關
      裁決之。在縣設有農地重劃委員會或農地重劃協進會者，
      前項調處案件，應先發交農地重劃委員會或農地重劃協進
      會予以調解，農地重劃條例第26條定有明文。由上開規定
      可知，得對重劃區土地之分配提出異議之人，限於土地所
      有權人，此參最高行政法院79年度判字第1258號行政裁判
      自明。上訴人既非系爭土地當時之所有權人，此據上訴人
      自認在卷(見本院卷第46頁筆錄)，自無適用前開調解或調
      處程序之餘地。
　　⒊又系爭土地雖位於「臺中縣○○示範農村農地重劃區」範圍
      ，但重劃當時並未參加交換分配；且依土地登記簿記載，
      其地上建物建號均為空白，亦有臺中市○○地政事務所109
      年3月2日○地二字第0000000000號函，及臺中市政府地政
      局109年3月10日中市地劃二字第0000000000號函、109年7
      月31日中市地劃二字第0000000000號函各一份在卷可按(
      原審卷第187、197、199頁)。系爭土地既未參加交換分配
      ，當無適用農地重劃條例第26條予以調解或調處之必要。
　　⒋況且，農地重劃條例第26條未如耕地三七五減租條例第26
      條有「非經調解、調處不得起訴」之規定，顯見涉及農地
      重劃條例之民事事件，並非強制調解或調處之事件，縱未
      申請調解、調處而逕行起訴，亦難認有何違法之情。
　　⒌基上，原確定判決並無消極不適用農地重劃條例第26條規
      定之情形，上訴人主張原確定判決有違反農地重劃條例第
      26條之規定，而有適用法規顯有錯誤之再審事由，尚難採
      憑。
  ㈡關於上訴人主張原確定判決違反民事訴訟法第199條規定之適
    用法規顯有錯誤之再審事由部分：
    ⒈按民事訴訟法第199條規定審判長之闡明義務或闡明權之行
      使，應限於辯論主義範疇，審判長並無闡明令當事人提出
      新攻擊防禦方法之義務，如曉諭當事人改用他種攻擊方法
      ，與審判長之闡明義務無關，自不在許可之列。是僅於當
      事人所為陳述已涉及新攻擊防禦方法，而其陳述有不明瞭
      或不完足時，審判長始負闡明義務(最高法院109年度台上
      字第1625號判決參照)。
　　⒉查上訴人於前訴訟程序第一審法院僅抗辯「我們居住在系
      爭土地上已經有四、五代之久了」等語(原確定判決卷㈡第
      57頁)，除此之外，並未就系爭土地是否涉及農地重劃條
      例之爭議為主張。參照上開說明，審判長即無闡明令當事
      人提出關於農地重劃爭議之攻擊防禦方法之義務。則審判
      長於前訴訟程序本於辯論主義之原則，未曉諭上訴人提出
      此部分之攻擊防禦方法，尚難認有違反闡明義務可言。故
      上訴人主張審判長未盡闡明義務，原確定判決有違反民事
      訴訟法第199條之規定，而有適用法規顯有錯誤之再審事
      由，亦無可採。　
  ㈢關於上訴人主張原確定判決有民事訴訟法第496條第1項第13
    款發現未經斟酌之證物或得使用該證物之再審事由部分：　
    ⒈按當事人發見未經斟酌之證物或得使用該證物者，以如經
　　  斟酌可受較有利益之判決者為限，得提起再審之訴，民事
　　  訴訟法第496條第1項第13款定有明文。所謂當事人發見未
      經斟酌之證物，係指前訴訟程序事實審之言詞辯論終結前
      已存在之證物，因當事人不知有此，致未經斟酌，現始知
      之者而言。若在前訴訟程序事實審言詞辯論終結前，尚未
      存在之證物，本無所謂發見，自不得以之為再審理由，最
      高法院29年度渝上字第1005號裁判先例參照。　　　
　　⒉本件上訴人固主張原確定判決因未斟酌系爭函文，而有民
      事訴訟法第496條第1項第13款之再審事由云云。惟系爭函
      文係臺中市政府地政局針對本院另案即109年度上字第178
      號事件之函詢所為之回復(見原審卷第199頁)，屬前訴訟
      程序事實審於108年10月28日言詞辯論終結前尚未存在之
      證物（見原確定判決卷㈡第57至59頁言詞辯論筆錄），本
      無發現可言，即與民事訴訟法第496條第1項第13款之要件
      不合。
　　⒊另系爭函文之附件即系爭命令，係臺灣省政府於51年11月1
      6日就辦理農地重劃對土地交換分配之原則所頒布之行政
      命令(原審卷第205頁)，不能認屬民事訴訟法第496條第1
      項第13款所稱之「證物」（最高法院86年度台上字第2332
      號及105年度台上字第1205號判決參照），是上訴人執此
      依民事訴訟法第496條第1項第13款規定，據以提起再審之
      訴，於法自有未合。
五、綜上所述，上訴人指摘原確定判決有民事訴訟法第496條第1
    項第1款、第13款規定之再審事由，請求廢棄原確定判決，
    駁回被上訴人於前訴訟程序之第一審之訴及假執行之聲請，
    為無理由，不應准許。原審為上訴人敗訴之判決，理由雖有
    部分未當，惟其結論並無二致，仍應予以維持。上訴意旨指
    摘原判決不當，求予廢棄改判，為無理由，應駁回其上訴。
六、本件事證已臻明確，兩造其餘之攻擊或防禦方法及所用之證
    據，經本院斟酌後，認為均不足以影響本判決之結果，爰不
    逐一論列，附此敘明。
七、據上論結，本件上訴為無理由，爰判決如主文。
中　　華　　民　　國　　111 　年　　11　　月　 　8　　日
　　            民事第七庭    審判長法　官 吳美蒼
　　　　　　　　　　　　　　        法  官 唐敏寶
　　　　　　　　　　　　　　　      法　官 高英賓
正本係照原本作成。
不得上訴。
                                    書記官 吳伊婷
中　　華　　民　　國　　111 　年　　11　　月　　8 　　日
　　　　　　　　　　　　　　　　　　　　　　　　
附表：　
編號   面積          建物門牌 事實上處分權人   1   102 ㎡ 臺中市○○區○○路000巷00號    陳坤木   2   93 ㎡ 臺中市○○區○○路000巷00號    陳坤泉